【裁判字號】    98,易,134
【裁判日期】    981118
【裁判案由】    侵占
【裁判全文】
臺灣臺北地方法院刑事判決               98年度易字第134號
公  訴  人  臺灣臺北地方法院檢察署檢察官
被      告  丁○○
上列被告因侵占案件，經檢察官提起公訴（九十七年度偵字第二
一六四一號），本院判決如下：
    主  文
丁○○意圖為自己不法之所有，而侵占自己持有他人之物，處有
期徒刑壹年肆月；又行使偽造私文書，足以生損害於他人，處有
期徒刑壹年肆月，如附表編號九至十四所示偽造「乙○○」之署
押共捌枚均沒收。應執行有期徒刑貳年陸月，如附表編號九至十
四所示偽造「乙○○」之署押共捌枚均沒收。
    犯罪事實
一、丁○○前受乙○○之委任，多次向乙○○之債務人甲○○催
    討、收取支票債權。詎丁○○受乙○○之委任，（一）於九
    十七年一月十日前後某日時，在甲○○位在臺北市松山區○○○路○段一六七號十一樓公司內，代乙○○收受甲○○所
    交付欲清償乙○○債權之如附表編號一至八所示八紙支票後
    ，竟基於意圖為自己不法所有之犯意，旋變易持有為所有之
    意思而將前揭八紙支票予以侵占入己，並於九十七年三月十
    一日前某日時，在不詳地點，將如附表編號一所示支票交付
    予不知情之童維忠，以支付丁○○之貸款，童維忠於九十七
    年三月十一日，在中國信託商業銀行股份有限公司士林分行
    內，將如附表編號一所示支票一紙存入東亞保全股份有限公
    司所申設之中國信託商業銀行股份有限公司士林分行帳戶內
    託收以兌現；另以兌現之意思，於九十七年三月二十日，分
    別在國泰商業銀行股份有限公司忠誠分行、館前分行內，將
    如附表編號二、三所示二紙支票分別存入其不知情之女友丙○○所申設，為其使用之國泰商業銀行股份有限公司忠誠分
    行、館前分行帳戶內託收以兌現；且以轉讓之意思，於九十
    七年二月二十九日，在位在臺北市松山區○○○路○段二四
    八號十七之三樓兆益地產股份有限公司內，將如附表編號六
    至八所示三紙支票交付予兆益地產股份有限公司，用以支付
    其與兆益地產股份有限公司間不動產投資價金，再以轉讓之
    意思，於九十七年三月七日，在上開兆益地產股份有限公司
    內，將如附表編號四、五所示二紙支票交付予兆益地產股份
    有限公司，用以支付其與兆益地產股份有限公司間以丙○○
    、己○○名義所為之不動產投資價金。（二）嗣於九十七年
    四月十七日前某日時，甲○○因現金周轉出現問題，向代表
    乙○○收取債權之丁○○表示欲抽回如附表編號四至六所示
    三紙支票，另行交付乙○○其他支票以為因應，丁○○旋即
    於九十八年四月十七日向兆益地產股份有限公司抽回如附表
    編號四至六所示三紙支票，並於同日前往上開甲○○公司，
    將如附表編號四至六所示三紙支票交付予甲○○，並代乙○○收受甲○○所交付欲清償乙○○債權之如附表編號九至十
    四所示六紙支票後，竟基於意圖為自己不法所有及行使偽造
    私文書之犯意，旋變易持有為所有之意思而將如附表編號九
    至十四所示六紙支票予以侵占入己，且未經乙○○之同意及
    授權，先於翌日（即九十八年四月十八日）某時許，在臺北
    市○○○路某處之某刻印店內，利用不知情且真實姓名、年
    籍均不詳之成年刻印業者偽造「乙○○」印章一個後，旋於
    同日（即九十八年四月十八日）某時許，在其位在臺北市○○區○○街七五巷二之三號六樓之一住處內，冒用乙○○之
    名義，持上揭偽造之「乙○○」印章，分別蓋用在如附表編
    號九至十四所示六紙支票背面，偽造如附表編號九至十四所
    示「乙○○」之署押共八枚，表示乙○○背書轉讓如附表編
    號九至十四所示六紙支票之意思，而偽造如附表編號九至十
    四所示六紙支票背面背書後，先以轉讓之意思，於九十七年
    四月二十二日將如附表編號十一至十四所示四紙支票交付予
    兆益地產股份有限公司而行使之，復以轉讓之意思，於九十
    七年四月二十五日，在位在臺北縣三重市○○路○段一四七
    號之臺北縣政府警察局三重分局內，將如附表編號九、十所
    示支票二紙均交付予丙○○，以作為其妹戊○○、其女友丙○○之生活費用而行使之，足以生損害於乙○○。嗣不知情
    之丙○○、丁○○之母劉李美麗另以兌現之意思，於九十七
    年五月五日、五月六日，分別在國泰商業銀行股份有限公司
    天母分行、永豐商業銀行股份有限公司東門分行內，將如附
    表編號十、九所示支票共二紙分別存入丙○○所申設之國泰
    商業銀行股份有限公司天母分行照護、戊○○所申設之永豐
    商業銀行股份有限公司東門分行帳戶內託收，惟因乙○○已
    發覺上情，通知銀行拒絕兌現而未能兌現。
二、案經乙○○訴請臺灣臺北地方法院檢察署檢察官偵查起訴。
    理    由
壹、證據能力部分：
  一、按被告以外之人於偵查中向檢察官所為之陳述，除顯有不
      可信之情況者外，得為證據，刑事訴訟法第一百五十九條
      之一第二項亦有明文。經查，證人林志成、胡博淳、陳幸
      鈴於九十七年十月七日偵查中分別具結向檢察官所為之證
      述、告訴人乙○○於九十七年十二月二日偵查中以證人身
      分到庭具結向檢察官所為之證述，均查無何顯不可信之情
      況，依刑事訴訟法第一百五十九條之一第二項規定，自均
      得為證據。
  二、按被告以外之人於審判外之陳述，雖不符前四條之規定，
      而經當事人於審判程序同意做為證據，法院審酌該言詞陳
      述或書面陳述作成時之情況，認為適當者，亦得為證據。
      當事人、代理人或辯護人於法院調查證據時，知有刑事訴
      訟法第一百五十九條第一項不得為證據之情形，而未於言
      詞辯論終結前聲明異議者，視為有前項之同意，刑事訴訟
      法第一百五十九條之五定有明文。查，本院認定事實所憑
      之其餘證據，部分屬傳聞證據，檢察官及被告丁○○均未
      於本院言詞辯論終結前聲明異議，本院審酌該等言詞或書
      面陳述作成之情況，並無非出於任意性或不正取供，或違
      法或不當情事，且客觀上亦無不可信之情況，堪認為適當
      ，依刑事訴訟法第一百五十九條之五第二項規定，均得作
      為證據，先予敘明。
貳、實體部分：
  一、前開犯罪事實，業經被告於本院審理時坦承不諱，核與告
      訴人於偵查及本院審理時指訴情節相符，復經證人林志成
      、胡博淳、陳幸鈴於偵查中到庭結證屬實，且經證人丙○○、劉李美麗、己○○及甲○○於本院審理時分別到庭證
      述綦詳，並有支票影本、證明書、陽信商業銀行民生分行
      九十七年九月二十二日陽信民生字第九七○九九號函及其
      檢附支票影本、永豐商業銀行東門分行九十八年三月三十
      日永豐銀東門分行（○九八）字第○○○○七號函、國泰
      世華商業銀行忠誠分行九十八年三月三十日國世忠誠字第
      ○九八○○○○○一九號函、國泰世華商業銀行九十八年
      四月二十二日（九八）國世天母字第○九八○○○○一○
      二號函、國泰世華商業銀行館前分行九十八年四月二十三
      日（九八）國世館前字第二四六號函及其檢附提示人基本
      資料、臺灣土地銀行忠孝分行九十八年四月七日孝存字第
      ○九八○○○○一九七號函及其檢附帳戶基本資料查詢、
      東亞保全股份有限公司九十八年五月七日刑事陳報狀、本
      院公務電話記錄、上海商業儲蓄銀行三民分行九十八年六
      月十七日上三民字第○九八○○○八○號函及其檢附林志
      成支票明細、支存帳戶往來明細資料、富邦商業銀行股份
      有限公司九十八年六月十七日北富雙園字第九八○○四三
      號函及其檢附臺北富邦銀行各類存款對帳單、支票影本、
      撤銷票據掛失止付申請書影本、票據掛失止付通知書影本
      、合作金庫銀行存款往來對帳單影本、合作金庫銀行存戶
      繳納退票手續費及註記手續費備查簿影本、契約解除協議
      書影本及不動產投資契約書影本等件在卷可稽，被告自白
      核與事實相符，應堪採信。綜上所述，本件事證明確，被
      告犯行均堪已認定，應均依法論科。
  二、核被告就犯罪事實一（一）所為，係犯刑法第三百三十五
      條第一項之普通侵占罪，就犯罪事實一（二）所為，係犯
      同法第三百三十五條之普通侵占罪及同法第二百十六條、
      第二百十條之行使偽造私文書罪。被告偽造私文書後復持
      以行使，其偽造印章、印文乃係偽造私文書之階段行為，
      又其偽造私文書之低度行為應為行使偽造私文書之高度行
      為所吸收，均不另論罪。又按如數行為於同時同地或密切
      接近之時地實施，侵害同一之法益，各行為之獨立性極為
      薄弱，依一般社會健全觀念，在時間差距上，難以強行分
      開，在刑法評價上，以視為數個舉動之接續施行，合為包
      括之一行為予以評價，較為合理，則屬接續犯，而為包括
      之一罪。又接續犯於犯罪行為完畢之前，其各個舉動與該
      罪之構成要件相符，但行為人主觀上係以其各個舉動僅為
      全部犯罪行為之一部，而客觀上亦認係實施一個犯罪，是
      以僅成立一個罪名，最高法院八十六年臺上字第三二九五
      號、七十一年臺上字第二八三七號分別著有判例意旨可資
      參照。本案被告持其所偽造告訴人之印章蓋用在如附表編
      號九至十四所示支票六紙背面，而偽造如附表編號九至十
      四所示「乙○○」之署押共八枚，進而偽造如附表編號九
      至十四所示六紙支票背面背書，係於同時、同地密接而為
      ，且侵害相同之法益，自應論以偽造私文書之接續犯。又
      被告就犯罪事實一（二）所為觸犯行使偽造私文書及普通
      侵占二罪，為異種想像競合犯，應依刑法第五十五條規定
      ，從一重之行使偽造私文書罪處斷。又被告就犯罪事實一
      （一）所犯普通侵占罪與就犯罪事實一（二）所犯行使偽
      造私文書罪間，犯意各別，行為互殊，應分論併罰。按檢
      察官就犯罪事實一部起訴者，其效力及於全部，刑事訴訟
      法第二百六十七條定有明文，檢察官起訴之事實雖未敘及
      被告侵占如附表編號四至六所示支票三紙及被告在如附表
      編號九至十四所示支票六紙背面偽造私文書後並進而行使
      之犯罪事實，惟此等部分與起訴部分有想像競合之裁判上
      一罪關係及接續犯之實質上一罪關係，自在本院審判範圍
      內，附此敘明。爰分別審酌被告受告訴人之委任，竟侵占
      告訴人委請其向證人甲○○催討之支票債權，並冒用告訴
      人之名義偽造如附表編號九至十四所示支票背面背書，對
      告訴人造成損害，兼衡其犯罪之動機、目的、手段、情節
      、素行、犯後態度及迄未與告訴人達成和解等一切情狀，
      分別量處如主文所示之刑，併定其應執行之刑。末查，如
      附表編號九至十四所示偽造「乙○○」之署押共八枚，應
      均依刑法第二百十九條之規定，不問屬於犯人與否，均宣
      告沒收之。
據上論斷，應依刑事訴訟法第二百九十九條第一項前段，刑法第
二百十六條、第二百十條、三百三十五條第一項、第五十一條第
五款，刑法施行法第一條之一第一項、第二項前段，判決如主文
。
本件經檢察官申心蓓到庭執行職務
中    華    民    國    98    年    11    月    18    日
                  臺灣臺北地方法院刑事第六庭
                      審判長法  官  張永宏
                            法  官  林晏如
                            法  官  雷淑雯
以上正本證明與原本無異。
如不服本判決，應於判決送達後十日內，向本院提出上訴狀。（
應抄附繕本）。告訴人或被害人如對於本判決不服者，應具備理
由請求檢察官上訴，其上訴期間之計算係以檢察官收受判決正本
之日期為準。
                            書記官  胡詩唯
中    華    民    國    98    年    11    月    18    日
附錄本案論罪科刑法條全文：
中華民國刑法第二百十六條
行使第二百十條至第二百十五條之文書者，依偽造、變造文書或
登載不實事項或使登載不實事項之規定處斷。
中華民國刑法第二百十條
偽造、變造私文書，足以生損害於公眾或他人者，處五年以下有
期徒刑。
中華民國刑法第三百三十五條
意圖為自己或第三人不法之所有，而侵占自己持有他人之物者，
處五年以下有期徒刑、拘役或科或併科一千元以下罰金。
前項之未遂犯罰之。
附表：
┌──┬───┬─────┬───┬─────┬────┬───┬─────┬─────┐
│編號│發票人│付  款  人│受款人│支票號碼  │到期日  │金額  │欄      位│偽造印文之│
│    │      │          │      │          │        │      │          │內容及數量│
├──┼───┼─────┼───┼─────┼────┼───┼─────┼─────┤
│一  │林志成│陽信銀行民│未載  │AD0000000 │97.3.10 │200萬 │          │          │
│    │      │生分行    │      │          │        │      │          │          │
├──┼───┼─────┼───┼─────┼────┼───┼─────┼─────┤
│二  │胡博淳│臺北富邦銀│未載  │SY0000000 │97.3.20 │200萬 │          │          │
│    │      │行雙園分行│      │          │        │      │          │          │
├──┼───┼─────┼───┼─────┼────┼───┼─────┼─────┤
│三  │陳幸鈴│合作金庫光│未載  │CA0000000 │97.3.31 │200萬 │          │          │
│    │      │復南路分行│      │          │        │      │          │          │
├──┼───┼─────┼───┼─────┼────┼───┼─────┼─────┤
│四  │林志成│陽信銀行民│未載  │AD0000000 │97.4.10 │200萬 │          │          │
│    │      │生分行    │      │          │        │      │          │          │
├──┼───┼─────┼───┼─────┼────┼───┼─────┼─────┤
│五  │胡博淳│臺北富邦銀│未載  │SY0000000 │97.4.20 │200萬 │          │          │
│    │      │行雙園分行│      │          │        │      │          │          │
├──┼───┼─────┼───┼─────┼────┼───┼─────┼─────┤
│六  │陳幸鈴│合作金庫光│未載  │CA0000000 │97.4.30 │300萬 │          │          │
│    │      │復南路分行│      │          │        │      │          │          │
├──┼───┼─────┼───┼─────┼────┼───┼─────┼─────┤
│七  │胡博淳│臺北富邦銀│未載  │SY0000000 │97.8.10 │150萬 │          │          │
│    │      │行雙園分行│      │          │        │      │          │          │
├──┼───┼─────┼───┼─────┼────┼───┼─────┼─────┤
│八  │胡博淳│臺北富邦銀│未載  │SY0000000 │97.8.20 │150萬 │          │          │
│    │      │行雙園分行│      │          │        │      │          │          │
├──┼───┼─────┼───┼─────┼────┼───┼─────┼─────┤
│九  │林志成│上海儲蓄銀│乙○○│SMA0000000│97.5.31 │100萬 │背面背書人│偽造「張麗│
│    │      │行三民分行│      │          │        │      │          │玉」之印文│
│    │      │          │      │          │        │      │          │一枚      │
├──┼───┼─────┼───┼─────┼────┼───┼─────┼─────┤
│十  │陳幸鈴│合作金庫光│乙○○│CA0000000 │97.5.31 │100萬 │背面背書人│偽造「張麗│
│    │      │復南路分行│      │          │        │      │          │玉」之印文│
│    │      │          │      │          │        │      │          │二枚      │
├──┼───┼─────┼───┼─────┼────┼───┼─────┼─────┤
│十一│林志成│上海儲蓄銀│乙○○│SMA0000000│97.6.30 │150萬 │背面背書人│偽造「張麗│
│    │      │行三民分行│      │          │        │      │          │玉」之印文│
│    │      │          │      │          │        │      │          │一枚      │
├──┼───┼─────┼───┼─────┼────┼───┼─────┼─────┤
│十二│陳幸鈴│合作金庫光│乙○○│CA0000000 │97.6.30 │100萬 │背面背書人│偽造「張麗│
│    │      │復南路分行│      │          │        │      │          │玉」之印文│
│    │      │          │      │          │        │      │          │二枚      │
├──┼───┼─────┼───┼─────┼────┼───┼─────┼─────┤
│十三│林志成│上海儲蓄銀│乙○○│SMA0000000│97.7.31 │150萬 │背面背書人│偽造「張麗│
│    │      │行三民分行│      │          │        │      │          │玉」之印文│
│    │      │          │      │          │        │      │          │一枚      │
├──┼───┼─────┼───┼─────┼────┼───┼─────┼─────┤
│十四│陳幸鈴│合作金庫光│乙○○│CA0000000 │97.7.31 │100萬 │背面背書人│偽造「張麗│
│    │      │復南路分行│      │          │        │      │          │玉」之印文│
│    │      │          │      │          │        │      │          │一枚      │
└──┴───┴─────┴───┴─────┴────┴───┴─────┴─────┘

司法院資訊處製作；財團法人民間司法改革基金會備份。
